臺灣高等法院臺中分院刑事裁定
111年度抗字第593號
抗  告  人  
即 聲請 人  周方慰
上列抗告人因聲請發還扣押物案件，不服臺灣臺中地方法院中華
民國111年5月3日裁定（111年度聲字第1205號），提起抗告，本
院裁定如下：
    主  文
抗告駁回。
    理  由
一、抗告人即聲請人周方慰（下稱抗告人）抗告意旨略以：
　㈠原裁定法院確實存在「超額查封扣押債務人鼎泰國際商務股
    份有限公司（下稱鼎泰公司）銀行存款新臺幣（下同）3,65
    7萬7,911元」之情事，而有國家賠償法第2條第2項規定之適
    用。查債務人鼎泰公司為第三方支付業者，其法定代理人陳
    冠君及實際負責人陳鴻國等人因遭犯罪集團利用，而涉嫌觸
    犯洗錢防制法等案件，致鼎泰公司存放於台新銀行台中分行
    之部分存款遭内政部警政署刑事警察局「圈存」之總金額僅
    僅只有3,244萬5,891元乙節，核有臺灣臺中地方檢察署（下
    稱臺中地檢署）109年度偵字第35428號起訴書附表1、3所示
    之總金額3,244萬5,891元(按：附表1金額3,099萬6,049元+
    附表2金額144萬9,842元=3,244萬5,891元)在卷可稽。惟内
    政部警政署刑事警察局陳稱其係依據原裁定法院109年度聲
    扣字第37號刑事裁定，而自109年11月13日起查封扣押鼎泰
    公司存放於台新銀行之全部存款6,902萬3,802元，即顯已「
    超額查封扣押」鼎泰公司之存款金額高達3,657萬7,911元(
    計算式：6,902萬3,802元-3,244萬5,891元=3,657萬7,911元
    ）等事實，為原裁定法院所明知且不爭執。則系爭鼎泰公司
    銀行存款3,657萬7,911元既未列於起訴範圍，基於不告不理
    之原則，自無再受法院審理之可能。是依刑事訴訟法第142
    條第1項規定，原裁定法院本應儘速予以發還，而無任何得
    繼續扣押系爭鼎泰公司銀行存款3,657萬7,911元之正當依據
    ，則原裁定法院於此之後再持續扣押而不予發還，應認與刑
    事追訴係屬無涉，而有國家賠償法第2條第2項規定之適用。
　㈡抗告人依民法第242條規定代位債務人鼎泰公司向原裁定法院
    聲請發還109年度聲扣字第37號刑事裁定超額查封扣押之系
    爭鼎泰公司銀行存款3,657萬7,911元乙節，並非不適於由債
    務人以外之他人代位行使之訴訟程序行為，而係抗告人以自
    己名義代位行使債務人實體法上之請求權，即非法所不許：
　  ⒈系爭鼎泰公司之銀行存款3,657萬7,911元並未列於起訴範
      圍，無受法院審理之可能，原裁定法院本應儘速予以發還
      ，而無任何得繼續予以扣押之正當依據，應認與刑事追訴
      無涉，如前述。則鼎泰公司就其所有之系爭銀行存款3,65
      7萬7,911元，本應立即以所有權人之身分向原裁定法院聲
      請發還，以利清償對抗告人之借款債務。且重要的是，債
      務人鼎泰公司向原裁定法院聲請發還其所有系爭銀行存款
      3,657萬7,911元之行為，顯非「提起上訴、對強制執行方
      法之聲明異議、對假扣押假處分裁定提起抗告、攻擊防禦
      方法之提出等依法律之規定，僅該當事人始得為之，且依
      其性質，並不適於由他人代位行使之訴訟程序行為」。惟
      債務人鼎泰公司乃竟怠於行使其上開實體法上之權利。為
      此，抗告人（即債權人）因保全債權，依民法第242條前
      段規定，以自己名義行使其權利，即為適法可採。
　　⒉原裁定未斟酌上情，乃竟斷章取義地曲解最高法院108年度
      台抗字第824號、99年度台抗字第589號裁定意旨，而錯誤
      遽謂「帳戶内存款係屬犯罪所得」、「聲請人並非前開扣
      押債權之所有人、持有人或保管人，自不具聲請發還之適
      格，為聲請已屬無據」、「本案鼎泰公司於台新銀行之存
      款債權，係依刑事訴訟法而為扣押命令，已如前述。究其
      本為國家刑罰權之行使，而聲請發還扣押物更係訴訟程序
      中之行為，實非債權人所得代位行使，是聲請人即無從以
      自己名義，代位聲請發還扣押權物或賠償」等語，其認定
      事實即有違誤，且顯然違反刑事訴訟法第142條第1項規定
      ，亦與最高法院關於民法第242條適用範圍之實務見解不
      符，致存有不適用法令及適用法令不當等裁判當然違法之
      情事。
　㈢另查，縱使原裁定所載臺中地檢署檢察官追加起訴乙節為真
    ，則原裁定法院仍應確認追加起訴之總金額，並將未列於起
    訴範圍之台新銀行存款發還鼎泰公司，方為適法。原裁定竟
    在未敘明追加起訴總金額之情形下，即將系爭鼎泰公司銀行
    存款3,657萬7,911元予以全部查封扣押，顯見原裁定存有理
    由未備之違法等語。
二、按扣押物除宣告沒收之物外，應發還於權利人。所謂權利人
    即扣押物之應受發還人，固指扣押物之所有人，及扣押時所
    取自之該物持有人，或保管人而言。此於所有人與持有人或
    保管人相競合之情形，固無不同，但所有人與持有人或保管
    人分屬不同一人時，則應發還其所有人；又扣押物如係贓物
    ，則應發還被害人，其非被害人而對贓物有權利關係者，祇
    得依民事訴訟程序主張其權利，不得認為應受發還人而發還
    之（最高法院95年度台抗字第138號刑事裁定要旨參照）。
    是扣押物無留存必要時，除經法院之裁定或檢察官之命令發
    還外，僅扣押物之所有人、持有人或保管人得依刑事訴訟法
    第142條規定請求發還。至已扣押之物是否有繼續扣押之必
    要或應予發還，事實審法院得本於職權依審判之需要及訴訟
    之程度，妥適裁量。苟此項裁量暨判斷，並未違背法律規定
    ，或有裁量權濫用之情形者，自不能任意指為違法而執為適
    法之抗告理由。 
三、經查：
　㈠鼎泰公司係第三方支付業者，其法定代理人陳冠君及實際負
    責人陳鴻國等人因遭犯罪集團利用，涉嫌觸犯洗錢防制法等
    案件，經檢察官提起公訴、追加起訴，現由原審法審理中等
    情，有該案之起訴書、追加起訴書可按。抗告人所指鼎泰公
    司對於台新銀行之存款債權，前因内政部警政署刑事警察局
    局長之聲請，經原審法院認上開存款之帳戶係供被害人匯入
    款項，是帳戶内存款係屬犯罪所得，以109年度聲扣字第37
    號裁定，依刑事訴訟法第133條、第133條之1、第133條之2
    等規定裁定扣押等節，有上開裁定在卷可參（見原審卷第17
    至21頁）。該帳戶於扣押時，帳戶內之存款69,023,802元整
    ，亦有台新國際商業銀行110年12月28日台新作文字第11035
    358號函在卷可稽（見原審卷第15頁），此項依刑事訴訟法
    所為之扣押，係國家刑罰權之行使，與民事訴訟之假扣押、
    假處分性質不同，債權人自無從類推適用而代位請求，是抗
    告人即無從以自己名義，代位聲請發還扣押物或賠償。
　㈡抗告人聲請發還標的之扣押物（即鼎泰公司對台新國際商業
    銀行之存款債權），其所有人及受扣押人為鼎泰公司，抗告
    人僅自稱為鼎泰公司之債權人，並非扣押物之所有人、持有
    人或保管人，參照上開說明，其自不具聲請發還之適格，所
    為之聲請自屬無據。而抗告人另指扣押金額已超出起訴書金
    額云云，惟鼎泰公司於台新銀行之帳戶，經檢察官以被告陳
    冠君、陳鴻國等人以鼎泰公司向台新銀行申請虛擬帳號，代
    收付被害人遭詐欺所繳付之金額等情，尚在原審法院審理中
    ，並陸續追加起訴，是原審法院認為依目前訴訟進度，上開
    帳戶内存款是否為被告等人犯罪所得，或屬被害人之物，均
    待原審法院審理時調查認定，仍有留存之必要，因此據以裁
    定駁回本件抗告人發還扣押物之聲請，核與上開法律規定意
    旨無違，且無裁量濫用之情事，自難遽指原審之裁量判斷有
    何不當或違法。　　　　　
  ㈢從而，抗告人既無權聲請，亦無從代位聲請，原裁定因認其
    聲請不合法，而裁定駁回其聲請，於法自無不合，抗告意旨
    猶執前詞，指摘原裁定有所違誤，顯係就原裁定之職權適法
    行使，徒憑己見而為相異之評價，按上說明，並不足取。是
    本件抗告為無理由，應予駁回。　
四、據上論結，應依刑事訴訟法第412條，裁定如主文。
中　　華　　民　　國　　111 　年　　7 　　月　　18　　日
            刑事第九庭   審判長法　官　紀  文  勝
                               法　官  姚  勳  昌
                               法　官  紀  佳  良 
以上正本證明與原本無異。
不得再抗告。
　　　　　　　　　　　　       書記官  洪  鴻  權 

中　　華　　民　　國　　111 　年　　7 　　月　　18　　日